---
title: "Distribuições Normal e Chi-Quadrado"
author: "Rafael Bassi Stern"
date: "04 de abril de 2018"
bibliography: ipaee.bib
output: html_document
---

# Propriedades de variáveis aleatórias

Uma forma de descrever a incerteza em relação
a uma variável aleatória é por meio de sua 
**função de densidade**.
Se $X$ é uma variável aleatória, geralmente
designamos a função de densidade de $X$ 
por $f_{X}(x)$.
O valor de $f_{X}(x)$ indica o quão plausível é
que a variável aleatória $X$ assuma o valor $x$.
Por exemplo, a figura abaixo indica uma
variável aleatória contínua tal que 
todos os valores entre 0 e 1 são igualmente plausíveis.
Por isso, é comum dizer que esta variável aleatória
tem densidade uniforme entre 0 e 1.

```{r message = FALSE, warning = FALSE}
library(tidyverse)
ggplot(data.frame(x = c(0, 1)), aes(x)) + 
stat_function(fun = dunif, colour="red", n = 100)
```

Uma propriedade importante de uma função de densidade é que
podemos obter a probabilidade de que $X$ esteja entre dois valores,
$x_1$ e $x_2$, calculando a área debaixo da densidade.
Note que de corre desta propriedade que 
a área total debaixo da densidade é $1$.
Por exemplo, a figura abaixo ilustra como
obter $P(0.25 < X < 0.5)$ quando 
$X$ tem densidade uniforme entre $0$ e $1$.
Note que, neste caso, a figura abaixo da curva é 
um retângulo de base $0.25$ e altura $1$ e, portanto,
de área $0.25$. Assim, obtemos que 
$P(0.25 < X < 0.5) = 0.25$.
Também, a área total debaixo da densidade é
dada por um quadrado de lado $1$, isto é, $1$.
Portanto, como esperávamos, $P(0 < X < 1) = 1$.

```{r message = FALSE, warning = FALSE}
ggplot(data.frame(x = c(0, 1)), aes(x)) + 
stat_function(fun = dunif, colour="red", n = 100) +
stat_function(fun = dunif, xlim = c(0.25, 0.5), geom = "area", alpha=0.5) 
```

De forma geral, a área debaixo de uma curva é
dada por uma integral.
Neste curso não usaremos esta relação,
mas é útil saber que, 
se $X$ é uma variável contínua, então
obtemos que
$$P(x_1 \leq X \leq x_2) = \int_{x_1}^{x_2} f_{X}(x)dx$$
A função de densidade descreve toda
a incerteza sobre uma variável aleatória.
Contudo, pode ser difícil descrever e
analisar uma função. Assim,
é comum que certos aspectos de
uma variável aleatória sejam resumidos 
em números. A seguir, estudamos
algumas destas medidas resumo.

- **Esperança** (média populacional): 
A esperança de uma varíavel aleatória, $X$ é
denotada por $E[X]$ e descreve
uma medida de centralidade desta.
Se imaginarmos que, para cada possível valor, $x$,
existe um peso de $f_{X}(x)$ na posição $x$, então 
$E[X]$ descreve o centro de massa desse sistema.
Também, a média amostral e a esperança resumem 
a mesma característica.
Enquanto que a primeira descreve a centralidade para
uma variável em um banco de dados, 
uma variável aleatória já observada,
a segunda descreve a centralidade para uma variável aleatória,
isto é, descreve a incerteza sobre 
uma observação antes que esta ocorra.
De forma técnica, a esperança de 
uma variável aleatória contínua é 
calculada da seguinte forma:
$$E[X] = \int_{-\infty}^{\infty}{x f_{X}(x)dx}$$

- **Variância** (populacional): 
A variância de uma variável aleatória, $X$, é
denotada por $V[X]$ e indica um resumo da
variabilidade desta.
Assim como a variância amostral descreve 
a variabilidade de uma variável em um banco de dados (já observado),
a variância populacional descreve
a variabilidade de uma variável aleatória (ainda não observada).
De forma técnica, a variância de 
uma variável aleatória contínua é 
calculada da seguinte forma:
$$V[X] = \int_{-\infty}^{\infty}{(x-E[X])^2 f_{X}(x)}dx$$
Semelhantemente ao caso da variância amostral,
a variância populacional não é medida na 
mesma escala da variável aleatória que ela representa.
Para obter esta escala, é comum tomar a
raiz quadrada da variância populacional.
Esta medida é chamada de **desvio padrão** (populacional).
Também é comum designarmos a variância de $X$ por
$\sigma^2_X$. Esta notação é conveniente pois permite
designarmos o desvio padrão de $X$ por $\sigma_X$.

A seguir, estudaremos 
algumas funções de densidade
essenciais para este curso.

# Distribuição normal



# Distribuição chi-quadrado

# Exercícios

1. Se $X$ tem densidade entre uniforme entre $0$ e $1$ e
$0 \leq x_1, x_2 \leq 1$, calcule $P(x_1 \leq X \leq x_2)$.

2. Se $X$ tem densidade uniforme entre $1$ e $3$,
qual é o valor da densidade de $X$ neste intervalo?

3. Calcule a esperança e a variância de uma variável aleatória
com distribuição uniforme entre $0$ e $1$.

# Referências 
