---
title: "Prova 1"
subtitle: "(150.061) IPAEE"
date: "05/04/2018"
output: pdf_document
---

1. Uma pesquisadora mediu as alturas de $9$ indivíduos,
apresentadas a seguir:

```{r echo = FALSE, message = FALSE, warning = FALSE}
alturas = c(149, 163, 168, 169, 172, 173, 175, 180, 181)
print(alturas)
```

 a. Calcule a média e a variância das alturas.
 
 b. Verifique se há algum *outlier* neste
 banco de dados e descreva o significado
 deste termo.

2. Um pesquisador está interessado em estudar como 
varia o percentual de aproveitamento do petróleo em 
função da temperatura de alimentação do destilador.
Foram consideradas duas diferentes temperaturas 
(150 ou 300 graus Celsius) e uma amostra de tamanho $9$ 
para cada uma destas.

\begin{table}[h]
 \centering
 \begin{tabular}{|c|ccccccccc|}
  \hline
  Temperatura	& Dados & & & & & & & & \\
	\hline
	150 &	8.7 & 20.1 & 7.4 & 6.3 & 10.2 & 6.1 & 7.3 & 6.7 & 7.1 \\
  300 &	90.1 & 87.7 & 86.5 & 85.4 & 89.9 & 90.3 & 88.4 & 85.2 & 90.4 \\
  \hline
 \end{tabular}
\end{table}

 a. Indique uma medida de centralidade e 
 uma medida de dispersão para cada
 uma das temperaturas testadas e interprete-as.
	
 b. Esboce um boxplot para
 o aproveitamento de petróleo para 
 cada temperatura testada.
 Interprete os boxplots e compare
 a diferença entre os aproveitamentos
 para cada temperatura.

3. O boxplot indica a mediana e
o intervalo interquartílico de uma variável.
Quais são possíveis vantagens destas 
medidas de centralidade e variabilidade em
relação à média e ao desvio padrão?

4. Uma moeda de duas faces simétricas é
arremessada duas vezes. 
Seja $A$ a proposição de 
que o resultado do primeiro lançamento
foi cara e $B$ a proposição de que
em ambos os lançamentos ocorreu o mesmo resultado.

a. Determine $P(A)$, $P(B)$, 
$P(A \textbf{ ou } B)$ e $P(A \textbf{ e } B)$.

b. $A$ e $B$ são independentes? 
São mutuamente exclusivos?

5. Um pesquisador utilizou uma mesma medida resumo
em diversas variáveis de seu banco de dados.
Para visualizar estas medidas, construiu 
um histograma delas.
Este histograma se encontra no verso.
Com base no histograma, argumente se
a medida resumo poderia ou não ser a média amostral.

```{r echo = FALSE, message = FALSE, warning = FALSE}
hist(rbeta(1000, 0.5, 0.5), main = "", xlab = "", ylab = "")
```
